臺灣高雄地方法院民事判決　　　　　　　99年度訴字第1821號
原　　　告　蔡貿昌
訴訟代理人　林鴻駿律師
被　　　告　劉翔嶧原名劉榮財.
訴訟代理人　劉明海
　　　　　　尤中瑛律師
上列當事人間請求損害賠償事件，本院於民國100 年8 月3 日言
詞辯論終結，判決如下：
    主      文
被告應給付原告新臺幣柒拾捌萬肆仟壹佰捌拾伍元，及自民國九
十九年一月五日起至清償日止，按週年利率百分之五計算之利息
。
原告其餘之訴駁回。
訴訟費用由被告負擔六分之一，餘由原告負擔。
本判決第一項於原告以新臺幣貳拾柒萬元供擔保後，得為假執行
。但被告如以新臺幣柒拾捌萬肆仟壹佰捌拾伍元為原告預供擔保
後，得免為假執行。
原告其餘假執行之聲請駁回。
    事實及理由
壹、程序部分：
    按訴狀送達後，原告不得將原訴變更或追加他訴，但擴張或
    減縮應受判決事項之聲明者，不在此限，民事訴訟法第255
    條第1 項第3 款分別定有明文。查原告最初起訴聲明為：(1)
    被告應連帶給付原告新臺幣（以下同）537 萬7879元，及自
    起訴狀繕本送達之翌日起至清償日止按週年利率5%計算之利
    息；(2)願供擔保請准宣告假執行。嗣就醫療費用及交通費分
    別擴張請求數額為4 萬6830元及4310元，且就此部分金額改
    以減縮請求自民國99年11月2 日起按週年利率5%計算之利息
    ，另捨棄請求機車毀損5 萬元（參見本院卷一第45至46、21
    1 頁，卷二第188 頁）。是原告前揭所為核屬擴張及減縮應
    受判決事項之聲明，要與前揭規定相符，應予准許。
貳、實體部分：
  一、原告主張：被告於97年12月12日21時45分許，騎乘車牌號
      碼H8F-668 號重型機車（以下稱A 車），沿高雄市鳳山區
      ○○○路（以下稱系爭路段）由東往西方向行駛至該路與
      文聖街口前，原應注意車輛在劃有分向限制線之雙向二車
      道路段行駛時，不得駛入來車之車道內，並應注意行駛至
      交岔路口左轉彎時，應距交岔路口30公尺前顯示方向燈或
      手勢，行至交岔路口中心處左轉，且不得佔用來車道搶先
      左轉及轉彎車應讓直行車先行，又依當時情形並無不能注
      意之情事，竟疏未注意，於尚未駛至交岔路口中心處時，
      即搶先跨越分向限制線貿然左轉，適有原告騎乘車牌號碼
      L8M-523 號重型機車（以下稱B 車）沿中山西路由西往東
      對向行駛而來，原告因突見被告在前方違規左轉，見狀後
      閃避不及而緊急煞車失控倒地，滑行後遭被告所騎乘A 車
      撞擊，原告因而受有右股骨骨折併股動脈內膜缺損以及股
      靜脈斷裂合併右下肢急性缺血、右下肢腔室症候群合併神
      經受損及部分肌肉壞死及右股骨粉碎性骨折等傷害。為此
      爰依民法第184 條第1 項、第193 條第1 項及第195 條第
      1 項規定，請求被告賠償醫療費用4 萬6830元（已扣除所
      受領強制責任險醫療費用給付16萬3147元）、看護費用70
      萬元（以每日2000元計算，共請求365 日，已扣除所受領
      強制責任險看護費給付3 萬元）、增加生活必需品支出1
      萬2727元（分別為助行器600 元、輪椅3800元、定溫電毯
      16 89 元、彈性衣5800元及棉棒838 元）、交通費支出43
      10元（起訴時請求98年8 月21日、同年9 月4 日共2040元
      ，另追加請求98年11月24日起至99年11月15日止共6710元
      ，二者合計7750元，再扣除已領取強制責任險接送費用34
      40元）、薪資損失41萬4720元（依勞工最低薪資每月1 萬
      7280元計算，共請求2 年）、喪失勞動能力部分296 萬76
      02元（以每月2 萬元計算，自100 年1 月起至被告強制退
      休年齡65歲止，共42年）及精神慰撫金120 萬元。並聲明
      ：(1)被告應給付原告534 萬6189元，及其中529 萬5049元
      自起訴狀繕本送達翌日起至清償日止，其餘5 萬1140元自
      99年11月2 日起至清償日止，均按週年利率5%計算之利息
      ；(2)願供擔保請准宣告假執行。
  二、被告則以：伊於上述時間騎乘A 車行經前開路段時，並無
      原告所指提前左轉及跨越分向限制線行駛之行為，事實上
      原告係在事發地點以時速100 公里違規超速行駛於快車道
      上，因二次不當緊急煞車而自行摔車倒地，越過分向限制
      線繼續滑行且撞擊被告所騎乘A 車，以致發生本件事故，
      故原告機車倒地與伊之駕駛行為間並無因果關係，況且原
      告於雙方機車相互碰撞前，至少在距離30或40公尺以上業
      已煞車摔倒，其所受傷害實係因自行摔倒後人車分離、高
      速摩擦柏油路面所造成，伊實已善盡注意義務而行駛在自
      身車道上，僅能緊握機車把手藉以承受原告滑行而來之衝
      撞，事後亦未移動B 車位置，足見伊既無過失，亦未侵害
      原告權利，且伊之行為與原告所受損害間更無相當因果關
      係可言。其次，員警劉厚福所繪製道路交通現場勘驗圖內
      容與事實不符，且事發路段依道路交通安全規則第93條規
      定速限為40公里，並非原告及警察機關所指之50公里。再
      者，原告所主張醫療費用其中屬於中醫部分，要與其因本
      件車禍所受傷勢並無因果關係，且依其傷勢亦無接受看護
      之必要。又原告所主張各項生活必需品支出實無必要，並
      否認原告有必須搭乘計程車前往就醫，以及其在車禍受傷
      前有受僱於他人而領有薪資等情事，另就原告減少勞動能
      力損失其中有關每月薪資及喪失比例均有爭執，而原告所
      主張慰撫金數額亦屬過高。此外，縱認被告就本件交通事
      故確有過失，惟此一事故實係原告違規高速行駛且不當煞
      車所導致，足見原告對於損害之發生顯有重大過失或已幾
      近於故意，請依民法第217 條第1 項減輕或免除賠償數額
      。末查，原告所請求損害賠償數額亦應扣除其所受強制責
      任保險給付75萬元等語資為抗辯。並聲明：(1)原告之訴駁
      回；(2)如受不利判決，願供擔保請准免為假執行。
  三、兩造爭執與不爭執事項：
    (一)當事人不爭執事項：
      (1)被告於97年12月12日21時45分許，騎乘A 車沿系爭路段
        由東往西方向內側快車道行駛，原告則騎乘B 車沿同路
        段內側快車道由西往東方向行駛，且該路段雙向內側車
        道路面均繪有「禁行機車」之標線。又原告於行駛過程
        中因緊急煞車而失控倒地滑行，因此受有右股骨骨折併
        股動脈內膜缺損以及股靜脈斷裂合併右下肢急性缺血、
        右下肢腔室症候群合併神經受損及部分肌肉壞死及右股
        骨粉碎性骨折等身體傷害（以下稱系爭交通事故）。
      (2)被告因系爭交通事故前經高雄地方法院檢察署檢察官提
        起公訴，經本院99年度審交易字第36號判決認定其涉犯
        過失致重傷罪而判處有期徒刑3 月，如易科罰金以1000
        元折算1 日，被告不服原判決提起上訴，嗣由台灣高等
        法院高雄分院刑事庭以99年度交上易字第112 號刑事判
        決上訴駁回確定（以下稱系爭刑事案件）。
      (3)原告確有因上述傷害自97年12月12日起至98年2 月10日
        止（61日）、98年3 月2 日起至同年月27日止（26日）
        、98年4 月13日起至同年5 月13日止（31日）前往國軍
        高雄總醫院附設民眾診療服務處住院治療（參見98年度
        審交附民字第301 號卷第20至22頁，以下稱附民卷），
        及98年12月6 日起至99年1 月19日止（45日）、99年9
        月10日起至同年10月9 日（30日）前往馬偕紀念醫院住
        院治療（參見本院卷一第84至85頁）。另分別前往國軍
        高雄總醫院、高雄市立民生醫院，高雄長庚醫院及宏仁
        醫院就醫治療，自97年12月12日起至98年10月14日止共
        計支出醫療費用16萬4138元（參見附民卷第20至30頁，
        此部分金額並不包括常德中醫診所就診費用800 元）。
        另自98年10月21日起至99年10月15日止，則分別前往宏
        仁醫院及馬偕醫院就診而支出醫療費用合計4 萬8453元
        （參見本院卷一第55至83頁）。
      (4)原告確有購買助行器600 元、輪椅3800元、定溫電毯16
        89元、彈性衣5800元及棉棒838 元，合計1 萬2727元。
      (5)倘原告無法證明確有搭乘計程車前往就醫之必要，則兩
        造同意以每次來回車資40元作為計算交通費之依據（參
        見本院卷一第293 頁）。
      (6)原告前因系爭交通事故而領取強制責任險醫療費用16萬
        6560元、接送費用3440元、看護費用3 萬元及殘廢給付
        55萬元，合計75萬元（參見本院卷一第51、109 至12 2
        頁）。
    (二)當事人爭執事項：
      (1)被告就系爭交通事故有無過失？
      (2)原告就系爭交通事故是否與有過失？如有，則過失比例
        為何？
      (3)如被告就系爭交通事故確有過失，則原告所得請求賠償
        數額為何？
  四、本院之判斷：
    (一)被告就系爭交通事故有無過失？
      (1)本件茲據被告於系爭刑事案件警詢中自承：伊於事發當
        時沿中山西路外側快車道（東向西）作左轉文聖街方向
        行駛（參見警卷第1 頁），及偵查中陳稱：伊行經肇事
        地點後，是要左轉文聖街等語綦詳（參見偵卷第6 頁）
        。又依卷附交通事故現場勘驗圖初稿（以下稱前開現場
        圖，參見98年度審交易字第667 號卷第86頁，以下稱審
        交易卷）亦顯示被告事發前行車方向係自外側車道向內
        側車道駛入，且其所騎乘A 車於事發後停放位置係位在
        內側快車道，車身相距道路分向線（雙黃實線）約0.9
        公尺（車尾）至1.05公尺（車頭），且該現場圖除經兩
        造均在其上簽名捺印予以確認外，亦據證人即員警劉厚
        福到庭具結證稱：圖上A 車行進路線是依據被告自述內
        容加以繪製等語屬實（參見本院卷二第165 頁），由此
        可知被告於事發前主觀上確有欲左轉改行文聖街之意，
        遂騎乘A 車自系爭路段由東往西方向外側車道、朝西南
        方向而駛入同向內側車道之情無訛。再被告雖迭次指摘
        ：證人劉厚福所繪製前開現場圖內容與事實不符云云，
        惟參酌該證人乃係依法執行職務之公務員，事發前與兩
        造俱無任何故舊恩怨，衡情當無任意虛偽填載不實文書
        用以誣攀被告之虞，況前開現場圖於事發後既經被告親
        自簽名確認在案，復未見被告積極證明有何不實之情形
        ，自不得徒以該現場圖所繪內容與被告主觀意見未盡相
        符，即率爾推認其內容果屬不實。至證人劉厚福雖曾另
        以電腦轉繪其他道路交通事故現場圖（參見警卷第14頁
        ）附卷，惟此一現場圖既未經本院採為認定事實之依據
        ，縱其內容要與前開現場圖略有差異，仍不影響本案事
        實之認定，合先敘明。
      (2)其次，被告抗辯：原告係二次緊急煞車跌倒後在路面滑
        行，才與其所騎乘A 車相撞等語，非僅核與原告前於警
        詢中所述：伊當時騎車沿中山西路由西向東內側快車道
        行駛，因煞車失控倒地、再與對方（即被告）機車碰撞
        等語大抵相符（參見警卷第4 頁），且觀乎前開現場圖
        內容亦顯示原告所騎乘B 車約自中山西路與文聖街交岔
        口處起，由西往東方向先留有兩道煞車痕，再自第二道
        煞車痕結束位置起向東延伸留有連續刮地痕長約10.7公
        尺之情，可知B 車刮地痕起點實非兩造機車之實際碰撞
        位置甚明。又被告雖辯稱：伊於發生車禍後僅把A 車扶
        起來，並沒有移動A 車位置云云，然本院參酌被告既不
        否認兩造機車有發生碰撞之情事，復依前開現場圖及現
        場照片（參見警卷第17頁）交參以觀，A 、B 兩車最後
        停放位置近乎平行，其中A 車相距道路分向線約0.9 （
        車尾）至1.5 （車頭）公尺，車身略呈西南朝東北方向
        停放，B 車則距離道路分向線約1.8 （車尾）至2.4 （
        車頭）公尺，兩車停放位置非僅已有相當距離，且上述
        A 車停車方向（由西南朝東北）更與被告原本行車方向
        （由東向西）幾近相反，該車亦未留有任何刮地痕，反
        觀B 車刮地痕則始終位於系爭路段由西往東方向內側車
        道，並朝同向外側車道方向連續延伸而未中斷，俱未進
        入被告原本行駛之由東向西內側車道，適可推認上述A
        、B 車最後停放位置均非本件實際發生撞擊地點，且被
        告前揭所辯伊於車禍發生後並未移動A 車云云，亦非可
        採。
      (3)再本院細繹前開現場圖及現場照片所載內容，原告所騎
        乘B 車之刮地痕係自其煞車痕終點起、向東逐漸朝外側
        車道連續延伸，始終位於系爭路段由西向東內側車道，
        其間並無明顯中斷情事，又該內側車道所繪製「禁行機
        車」其中「行」字左上方同時出現兩道刮地痕，除該處
        留有大片油漬痕跡外，其中靠內側之刮地痕（接近道路
        分向線，即原本連續延伸之刮地痕）延伸方向更出現明
        顯改變，且該兩道刮地痕間距亦逐漸縮短，繼而在「禁
        」字左方出現交叉，最後始在「禁」字右上方停止滑行
        ，車身則呈現向左傾倒之狀態，綜此推論B 車當係原告
        因緊急煞車以致車身向左傾倒後，基於慣性原理繼續沿
        原有行車方向（由西向東）滑行，直至上述「行」字左
        上方處，始因另受外力撞擊而改變原有滑行方向，使車
        體呈旋轉運動而出現刮地痕交叉之情況，故本院乃認A
        、B 兩車撞擊地點當係位在系爭路段由西往東方向內側
        車道「行」字左上方處，方與事實相符。
      (4)準此，本件雖因事發時間距今已逾2 年，案發現場已無
        法保留原有完整刮地痕以供勘驗，然證人黃厚福前經本
        院刑事庭函請測量現場路面標線暨刮地痕相關距離，業
        據其提出職務報告1 份在卷供參（參見99年度交易字第
        36號卷第93至94、131 頁，以下稱交易卷）。本院觀乎
        該職務報告雖表示無法測得本件撞擊地點即上述「行」
        字左上方處相距道路分向線之實際距離（即前開函文所
        詢b 及b'距離）為何，但已同時說明系爭路段雙黃線寬
        度共計30公分，雙黃實線寬度各為10公分，中間間隔為
        10公分，以及本院刑事庭所函詢a 距離為225 公分（即
        兩道刮地痕交叉點相距道路分向線最右側之距離）與c
        距離為65公分（即撞擊前原本連續延伸之刮地痕距離道
        路分向線最右側之距離）等情綦詳，是依前述本件車輛
        撞擊地點為系爭路段由西往東方向內側車道「行」字左
        上方處，亦即位在原刮地痕與發生撞擊後B 車所造成兩
        道刮地痕交叉點之間，適可推知上述b 距離（即撞擊地
        點相距道路分向線最右側之距離）應介於65至225 公分
        之間無訛。再參以機車傾倒路面後所遺留之刮地痕，本
        係由車體堅硬突出部位與地面刮擦所造成，而原告所騎
        乘B 車原設計車身長度為172.3 公分，且該車向左傾斜
        滑行可能產生刮地痕之位置分別位於車體中央或後方即
        side stand（側角架）、main stand（主角架）、CVT
        cover 等部位一節，有光陽工業股份有限公司99年6 月
        23日光管法字第9906005 號函1 份在卷可稽（參見交易
        卷第134 至135 頁），核與卷附現場照片顯示B 車刮地
        痕約位在車體中央之情相符（參見警卷第17頁編號6 照
        片），是B 車發生撞擊前車體相距系爭路段分向線至多
        為車身長度之一半即86.2公分（172.3 公分÷2 ≒86.2
        公分），遂扣除上述B 車刮地痕在兩車撞擊前距離道路
        分向線之最近距離65公分（即前開職務報告所載c 距離
        ）後，尚餘約21.2公分，復佐以系爭路段道路分向線（
        雙黃線）寬度共計30公分，憑此堪認被告所騎乘A 車於
        兩車發生撞擊時，車頭位置所占用系爭路段道路分向線
        至少為8.8 公分，足見被告確有因欲左轉而騎乘A 車跨
        越道路分向線之舉甚明，且台灣省車輛行車事故覆議鑑
        定委員會及財團法人成大研究發展基金會99年3 月19日
        成大研基建字第0990000754號函附鑑定意見書就此部分
        事實亦持相同意見（參見偵卷第20至21頁，本院卷一第
        156 至158 頁），從而被告空言辯稱：伊並未越線行駛
        云云，顯與事實有悖而不足採信。此外，前開財團法人
        成大研究發展基金會鑑定意見雖認定被告有逆向行駛云
        云，然本院審諸卷附諸般事證，僅堪證明被告有違規行
        駛禁行機車之內側車道及上述跨越系爭路段道路分向線
        之舉，猶無法積極證明其果有逆向駛入系爭路段由西向
        東內側車道之情事，故前開鑑定意見就此部分認定被告
        有逆向行駛云云，核與事實未盡相符，自無從採為不利
        於被告之認定。
      (5)按機器腳踏車行駛之車道，應依標誌或標線之規定行駛
        ，無標誌或標線者，在未劃分快慢車道之道路，應在最
        外側二車道行駛。其次，分向限制線係用以劃分路面成
        雙向車道，禁止車輛跨越行駛；又標線依其型態為白虛
        線者，係設於路段中用以分隔同向車道或作為行車安全
        距離辨識線；為白實線者，係設於路段中係用以分隔快
        慢車道或指示路面範圍；為雙黃實線者，則係設於路段
        中，用以分隔對向車道，並雙向禁止超車、跨越或迴轉
        ，道路交通安全規則第99條第1 項第1 款，道路交通標
        誌標線號誌設置規則第165 條第1 項、第149 條第1 項
        第1 款第1 目、第3 目及第8 目、第183 條之1 分別定
        有明文。茲依卷附現場照片所示，系爭路段除雙向內側
        車道均設有「禁行機車」之標線外，另以白虛線用以分
        隔同向二車道，依上說明當屬未劃分快、慢車道之道路
        。又承前所述，被告於事發前既騎乘A 車進入禁行機車
        之內側車道，繼而違規駛越系爭路段中央用以分隔行車
        方向之雙黃實線，且衡諸案發時地天候晴朗，夜間有照
        明，市區○○道路乾燥無缺陷，無障礙物且視距良好，
        業有道路交通事故調查報告表1 份在卷可證（參見警卷
        第15頁），要無不能注意之情形，詎其竟疏未注意及此
        ，擅自違規行駛禁行機車之內側車道及駛越系爭路段道
        路分向線，故被告顯已違反前揭道路交通安全規定而有
        過失之事實，洵堪認定。
      (6)次按，因故意或過失，不法侵害他人之權利者，負損害
        賠償責任，民法第184 條第1 項前段定有明文。又損害
        賠償之債，以有損害之發生及有責任原因之事實，並二
        者之間，有相當因果關係為成立要件。所謂相當因果關
        係，係指依經驗法則，綜合行為當時所存在之一切事實
        ，為客觀之事後審查，認為在一般情形下，有此環境、
        有此行為之同一條件，均可發生同一之結果者，則該條
        件即為發生結果之相當條件，行為與結果即有相當之困
        果關係。故針對交通事件之肇事責任認定，自應依據當
        事人間是否該當法定之故意或過失行為，以及此等行為
        是否係造成損害結果發生之原因等情加以判斷，要非專
        以實際上發生撞擊之先後順序，抑或遭受撞擊者係何人
        作為判定責任歸屬之基礎。茲以轉彎車與直行車之路權
        歸屬為例，依道路交通安全規則第102 條第1 項第7 款
        規定轉彎車應讓直行車先行，倘若轉彎車未能禮讓直行
        車而逕行左轉，致令直行車閃煞不及而撞擊轉彎車，姑
        不論直行車是否另有未及注意車前狀況之過失，惟該轉
        彎車業已違反上述規定侵害直行車之路權而具有過失，
        猶未可以其實際上係遭直行車撞擊而主張免責。職是，
        被告既有上述擅自行駛禁行機車之內側車道及駛越道路
        分向線之過失，以致原告見狀後閃避不及，因緊急煞車
        失控而當場人車倒地，原告所騎乘B 車繼而向前滑行與
        A 車發生撞擊，又原告亦因車輛倒地及高速滑行之故，
        以致身體與地面撞擊摩擦而受有右股骨骨折併股動脈內
        膜缺損以及股靜脈斷裂合併右下肢急性缺血、右下肢腔
        室症候群合併神經受損及部分肌肉壞死及右股骨粉碎性
        骨折等傷害，揆諸前揭說明，客觀上仍堪認定原告此部
        分身體傷害要與被告上述過失行為具有相當因果關係，
        尚不因原告係先行人車倒地以致受傷而異此認定。故原
        告主張依侵權行為之規定請求被告負損害賠償責任，洵
        屬有據，應予准許。
    (二)原告就系爭交通事故是否與有過失？如有，則過失比例為
      何？
      按汽車行駛時，駕駛人應隨時注意車前狀況，並隨時採取
      必要之安全措施；機器腳踏車行駛之車道，應依標誌或標
      線之規定行駛；又行車速度，依速限標誌或標線之規定，
      無速限標誌或標線者，行車時速不得超過50公里，但在未
      劃設車道線、行車分向線或分向限制線之道路，或設有快
      慢車道分隔線之慢車道，時速不得超過40公里，道路交通
      安全規則第94條第3 項、第99條第1 項第1 款第1 項第1
      款分別定有明文。查系爭路段劃有白虛線作為車道線，且
      屬未劃分快、慢車道之道路一節，已如前述，依上述規定
      原告騎乘A 車原應遵守行車時速不得超過50公里之限制，
      此有高雄縣政府警察局99年12月17日高縣警交字第099008
      7779號函（參見本院卷一第208 頁），是被告抗辯系爭路
      段行車速限為時速40公里云云，洵無足採。又本件前經原
      告於系爭刑事案件警詢中已自承：伊事發當時係行駛內側
      車道、行車速度約為80公里等語屬實（參見警卷第4 頁）
      ，嗣於本院審理中亦未就此節為相反陳述，則原告於事發
      時確有違規超速行駛達60% 之情，應堪認定。至被告雖堅
      稱：原告當時時速已超過100 公里云云，既未能舉證以實
      其說，自無從採為認定事實之依據。準此，原告於事發前
      亦同係違規行駛於禁行機車之內側車道，又因未能注意車
      前狀況，且超速行駛已逾法定速限60% ，遂緊急煞車失控
      以致人車倒地而受有上述身體傷害，復依事發時地客觀上
      並無不能注意之情事一節，業如前述，堪認原告就本件交
      通事故亦有疏未注意車前狀況、違規行駛禁行機車之內側
      車道，及嚴重超速行駛之與有過失。故本院細繹兩造上述
      過失情事及造成本件交通事故之關連性，乃認原告雖有擅
      自行駛禁行機車之內側車道及駛越道路分向線之過失，然
      造成本件交通事故之主要因素當係原告前揭過失所致，爰
      依職權審酌原告與被告之過失比例各為70 %及30 %，方屬
      允恰。至卷附財團法人成大研究發展基金會鑑定意見雖認
      定：若考慮原告嚴重超速60% 及違規行駛內側車道，且係
      先自行摔倒再與被告發生撞擊等因素，則兩造就本件事故
      責任分配比例應各為50% 云云（參見本院卷一第158 至15
      9 頁），然本院既認定被告並無逆向行駛之事實，已如前
      述，從而此部分鑑定意見即與事實有悖而不足採，附此敘
      明。
    (三)如被告就系爭交通事故確有過失，則原告所得請求賠償數
      額為何？
      綜前所述，被告就本件交通事故之發生確有過失，並造成
      原告受有上述身體傷害，故原告自得依法請求被告賠償其
      所受損害。爰就原告所得請求損害賠償數額分述如下：
      (1)醫療費用部分：
        原告確因上述身體傷害而住院，另分別前往國軍高雄總
        醫院、高雄市立民生醫院，高雄長庚醫院及宏仁醫院就
        醫治療，自97年12月12日起至98年10月14日止共支出醫
        療費用16萬4138元（此部分金額未包括常德中醫診所就
        診費用800 元），及自98年10月21日起至99年10月15日
        止支出醫療費用合計4 萬8453元等情，業據其提出診斷
        證明書及收據為證（參見附民卷第8 至10、20至30頁，
        本院卷一第55至83頁），且為兩造所不爭執，是原告主
        張因系爭交通事故受傷而支出醫療費用21萬2591元為有
        理由。至原告另請求常德中醫診所就診費用800 元部分
        （參見附民卷第24至29頁），固據其主張係因車禍受傷
        、氣血循環不好而須前往就醫云云，惟此等費用既無明
        確醫療內容可資審認，亦未據原告舉證確有支出之必要
        ，本院乃認不得併予請求。
      (2)看護費用部分：
        按親屬代為照顧被害人之起居，固係基於親情，但親屬
        看護所付出之勞力並非不能評價為金錢，雖因二者身分
        關係而免除被害人之支付義務，惟此種基於身分關係之
        恩惠，自不能加惠於加害人。故由親屬看護時雖無現實
        看護費之支付，仍應認被害人受有相當於看護費之損害
        ，得向上訴人請求賠償，始符公平原則（最高法院94年
        度台上字第1543號判決意旨參照）。原告主張因系爭交
        通事故受傷而須接受看護365 日一節，業據被告表示針
        對原告係由母親實施看護，及以每日2000元計算看護費
        用等情均不爭執，但否認其有接受看護之必要等語在卷
        （參見本院卷第177 頁及卷二第84頁）。然本院審諸原
        告乃自97年12月12日起至98年2 月10日止、98年3 月2
        日起至同年月27日止、98年4 月13日起至同年5 月13日
        止前往國軍高雄總醫院住院治療，及98年12月6 日起至
        99年1 月19日止、99年9 月10日起至同年10月9 日前往
        馬偕紀念醫院住院治療，且依卷附國軍高雄總醫院100
        年7 月8 日醫雄企管字第1000003946號函記載：原告於
        97年12月12日起至98年2 月10日止及98年3 月2 日起至
        同年月27日止，住院期間及出院後均有接受全日看護之
        必要，另98年4 月13日起至同年5 月13日止住院期間及
        出院後約3 至5 日亦須全日看護等語（參見本院卷二第
        175 頁），及馬偕紀念醫院100 年7 月13日馬院醫骨字
        第1000002872號函覆：原告於98年12月6 日起至99年1
        月19日止及99年9 月10日起至同年10月9 日住院期間均
        需專人全日照護，出院後仍須專人全日照護各2 個月（
        參見本院卷二第176 頁）等情綦詳，憑此堪認原告因本
        件車禍受傷而有接受看護必要之期間各為自97年12月12
        日起至98年5 月18日（即同年月13日出院後加計5 日，
        共158 日）、98年12月6 日起至99年3 月19日（即同年
        1 月19日出院後加計2 月，共104 日），及99年9 月10
        日起至同年12月9 日（即同年10月19日出院後加計2 月
        ，共91日），合計353 日。茲依前開說明，原告就此部
        分得請求被告應支付相當於看護費用之損害為70萬6000
        元（2000元×353 日＝70萬6000元）。
      (3)增加生活必需品支出：
        本件原告因購買助行器、輪椅、定溫電毯、彈性衣及棉
        棒等物品，共計支出1 萬2727元一節，業為兩造所不爭
        執。本院審酌原告既因系爭交通事故而受有上述身體傷
        害，且因腿部肌肉壞死及嚴重骨折而需多次進行開刀手
        術，且治療後仍有功能缺損之情形，乃認此部分費用客
        觀上當係原告因受傷所需額外增加之生活支出，是其此
        部分主張為有理由。
      (4)交通費：
        原告主張其因車禍受傷而須搭乘計程車前往就醫，共計
        支出7750元，並提出計程車費收據為憑（參見附民卷第
        38至39頁，本院卷一第54、62至64、66、67至83頁，各
        次請求日期及數額詳如附表）。本院審諸原告既有於附
        表所示日期前往就醫之事實，且依其所受傷勢觀之，衡
        情亦有難以自行搭乘大眾交通工具或騎乘機車前往醫療
        院所之情形，足見原告主張有搭乘計程車前往就醫之必
        要，應屬可採，是其主張交通費7750元應屬可採。
      (5)薪資損失：
        原告就此雖主張其因系爭交通事故受傷，以致無法工作
        而有未能繼續領取薪資之損失，爰依勞工最低薪資每月
        1 萬7280元及期間為2 年計算，合計41萬4720元云云。
        查原告於系爭交通事故發生前原任職於米樂淇精緻西點
        麵包店擔任學徒，每月底薪1 萬5000元、全勤獎金1000
        元、每日餐費60元，以及必須自行向工會投保勞健保之
        津貼1000元，嗣因出車禍而無法繼續任職等情，業據證
        人于吟天到庭證述屬實（參見本院卷一第211 至21 2頁
        ），足見原告先前確有任職於前開麵包店之情，堪予認
        定。是本院參酌原告上述所領取每月底薪1 萬5000元、
        全勤獎金1000元及每日餐費60元，性質上俱屬其提供勞
        務之對價及經常性之給與，惟勞健保津貼1000元部分，
        既係雇主免除以自己名義為員工參加勞健保之法定義務
        所為之替代性給付，要難視為係工資之一部分。茲依證
        人于吟天所提出之書面說明（參見本院卷一第174 頁）
        記載原告前自97年10月14日起至同年12月12日止（60日
        ）共計領取全勤獎金及餐費3940元，據此推算原告平均
        每月除底薪1 萬5000元外，尚得領取其他薪資約1970元
        （3940元÷60日×30日＝1970元，以每月30日計算），
        可知原告每月薪資數額應為1 萬6970元（底薪1 萬5000
        元＋1970元＝1 萬6970元）。再參以前述原告自97年12
        月12日起多次住院接受開刀治療，且出院後仍有相當期
        間因無法自理生活，而須由他人實施看護，另佐以卷附
        國軍高雄總醫院診斷證明書已詳載原告自98年5 月13日
        後，仍須他項手術及復健治療約1 至2 年以上（參見附
        民卷第8 頁），故原告主張其因本件車禍受傷而有2 年
        無法工作之情，亦屬可採。從而原告所得主張薪資損失
        數額應為40萬7280元（1 萬6970元×12月×2 年＝40萬
        7280元）。
      (6)喪失勞動能力部分：
        原告另主張因系爭交通事故受傷而喪失勞動能力53.83%
        ，又以每月薪資2 萬元計算，則其此部分所受損害為29
        6 萬7602元云云。然本院參以原告雖因系爭交通事故而
        受傷，惟其失能狀態符合「勞工保險失能給付標準」第
        12之27項：「一下肢遺存顯著運動障害者」，失能等級
        為第7 級一節，有卷附馬偕醫院100 年2 月19日馬院醫
        骨字第1000000048號函可證（參見本院卷一第298 頁）
        ，是依卷附各殘廢等級喪失或減少勞動能力比率表（參
        見附民卷第41至42頁）所載其殘廢等級為第7 級，喪失
        勞動能力比例應為69.21%。又原告雖主張應依每月薪資
        2 萬元計算此部分損害，就此本院審諸原告於系爭交通
        事故發生平均每月雖僅領取1 萬6970元，惟因其是時僅
        係擔任學徒，所得領取薪資數額究難與一般正常工作者
        相當。但原告既未能提出其將來果得按月領取2 萬元薪
        資之相關證明，本院乃認應以我國行政院勞工委員會於
        100 年7 月21日決議公布之基本工資每月1 萬8780元作
        為認定依據，方屬允恰。準此，原告主張於系爭交通事
        故發生之日起滿2 年後，即自100 年1 月起至強制退休
        年齡65歲計算其原本得以從事工作之期間，要屬合理可
        信。是依原告（76年10月7 日出生）於100 年1 月1 日
        乃年滿22歲又2 月，相距上述65歲強制退休年齡尚有42
        年又10月，則其僅主張依42年計算，核無不合。故據此
        推算原告所得一次請求喪失勞動能力損害依霍夫曼計算
        式扣除中間利息後，得請求勞動能力減損數額原為358
        萬2744元（每月1 萬8780元×12月×69.21%×22.00000
        000 〈此為42年霍夫曼係數〉≒358 萬2744元），惟原
        告就此部分僅請求296 萬7602元，應予准許。
      (7)慰撫金部分：
        依民法第第195 條第1 項規定，不法侵害他人之身體
          、健康、名譽、自由、信用、隱私、貞操，或不法侵
          害其他人格法益而情節重大者，被害人雖非財產上之
          損害，亦得請求賠償相當之金額。本件原告係因被告
          過失駕駛行為而受有身體傷害之事實，已如前述，且
          被告此等犯行亦經台灣高等法院高雄分院以99年度交
          上易字第112 號刑事判決有罪確定在案，故原告除身
          體所受具體傷勢外，其精神上亦將因此受有痛苦，至
          堪採認，是其依前揭規定請求被告賠償其所受非財產
          上之損害，誠屬有據。
        其次，非財產上損害之數額是否相當，應以實際加害
          情形與其名譽影響是否重大，及被害者之身份地位與
          加害人經濟狀況等關係定之；另針對慰藉金之賠償須
          以人格權遭遇侵害，使精神上受有痛苦為必要，其核
          給標準固與財產上損害之計算不同，然非不可斟酌雙
          方身份資力與加害程度，及其他各種情形核定相當之
          數額，最高法院47年台上字第1221號及51年台上字第
          223 號分別著有判例。查原告及被告均係高職畢業，
          先前各以擔任麵包店學徒及職業軍人為業，又原告除
          一般薪資收入外，並無其他積極財產，被告名下則有
          汽車1 部及投資1 筆等情，各據兩造陳明在卷，並有
          卷附渠等財產資料可佐（參見本院卷一第10至13頁）
          。本院遂審酌兩造之社會地位、經濟暨財產狀況，另
          參諸本件實因渠等駕車不慎而肇生事故，且原告因此
          終身受有肢體傷害，遂兼衡此舉對原告心理及生理上
          造成之痛苦程度甚鉅等一切情狀，乃認原告就本件所
          得請求慰撫金數額應以80萬元為適當，逾此範圍之請
          求則無理由，應予駁回。
      (8)按損害之發生或擴大，被害人與有過失者，法院得減輕
        賠償金額或免除之，民法第217 條第1 項定有明文。此
        項規定目的在謀求加害人與被害人間之公平，故在裁判
        上法院得以職權減輕或免除之。次依強制汽車責任保險
        法第32條規定，保險人依本法規定所為之保險給付，視
        為被保險人損害賠償金額之一部分；被保險人受賠償請
        求時，得扣除之。又強制責任險保險人於給付之際，雖
        多有依據當事人聲請項目而分別核算給付保險金額，然
        本院審諸前揭條文僅規定「視為被保險人損害賠償金額
        之一部分」等語，足見此項給付性質上均得視為用以填
        補被害人所受全部損害，要非可曲解為不同給付項目僅
        得作為賠償個別損害項目之用，故各項目給付金額若已
        逾越被害人依法得請求賠償數額（例如強制責任保險給
        付醫藥費5 萬元，但依兩造過失比例計算結果，原告僅
        得請求3 萬元），自應許由法院於裁判之際先將各項給
        付扣除被害人應受賠償數額，如仍有餘額，則可流動計
        算而逕用以填補其他損害，方屬適法。查原告與被告就
        系爭交通事故同有過失，且過失比例各為70% 及30% 一
        節，已如前述，依此計算原告就本件所得請求賠償數額
        各為醫療費用6 萬3777元（21萬2591元×30% ≒6 萬37
        77元）、看護費21萬1800元（70萬6000元×30% ＝21萬
        1800元）、增加生活支出3818元（1 萬2727元×30% ≒
        3818元）、交通費2325元（7750元×30% ＝2325元）、
        薪資損失12萬2184元（40萬7280元×30% ＝12萬2184元
        ）、勞動力減損89萬281 元（296 萬7602元×30% ≒89
        萬281 元）及慰撫金24萬元（80萬元×30% ＝24萬元）
        ，合計153 萬4185元。再原告就其中醫療費用及交通費
        先前已各領有強制責任險給付16萬6560元及3440元，均
        已逾其此部分所得請求數額（6 萬3777元及2325元），
        是依前開說明，原告就此溢領部分自應流用作為填補其
        他損害之用。故原告先前已領有汽車強制責任保險給付
        75萬元（包括醫療費用16萬6560元、接送費用3440元、
        看護費用3 萬元及殘廢給付55萬元），則其僅得再行請
        求78萬4185元（153 萬4185元－75萬元＝78萬4185元）
        ，逾此範圍之其他請求即屬無據。
      (9)末按，依民法第229 條規定給付無確定期限者，債務人
        於債權人得請求給付時，經其催告而未為給付，自受催
        告時起，負遲延責任；其經債權人起訴而送達訴狀，或
        依督促程序送達支付命令，或為其他相類之行為者，與
        催告有同一之效力。查本件係經原告提起刑事附帶民事
        訴訟，起訴狀繕本前於99年1 月4 日送達予被告收受，
        故原告請求被告就上述應給付款項78萬4185元部分另自
        99年1 月5 日起至清償日止按週年利率5%計算之利息，
        亦屬有據。此外，原告雖請求醫療費用4 萬6830元及交
        通費4310元另自99年11月2 日起按週年利率5%計算利息
        云云，然依前述原告就醫療費用及交通費之損害已受完
        全填補而不得再為請求，是其就此部分款項另主張自99
        年11月2 日起至清償日計算之利息云云，為無理由。
  五、綜前所述，原告依據侵權行為之法律關係請求被告給付78
      萬4185元，及自99年1 月5 日起至清償日止按週年利率5%
      計算之利息部分為有理由，應予准許；逾此範圍外之請求
      則屬無據，依法應予駁回。
  六、此外，兩造均陳明願供擔保聲請宣告假執行或免為假執行
      ，就原告勝訴部分，經核俱無不合，爰分別酌定相當擔保
      金額併准許之；至原告敗訴部分，其假執行之聲請已失所
      附麗，應予駁回。
  七、本件事證已臻明確，兩造其餘主張陳述及所提證據方法，
      經本院斟酌後認均不足以影響本判決結果，自無逐一詳予
      論駁之必要，併此敘明。
  八、據上論結，本件原告之訴一部有理由，一部無理由，依民
      事訴訟法第390 條第2 項、第392 條第2 項、第79條，判
      決如主文。
中    華    民    國    100   年    8     月    17    日
                  民事第六庭  法  官  陳明呈
以上正本係照原本作成。
如對本判決上訴，須於判決送達後20日內向本院提出上訴狀。如
委任律師提起上訴者，應一併繳納上訴審裁判費。
中    華    民    國    100   年    8     月    17    日
                              書記官  黃靖媛
附表：原告請求交通費（計程車費）明細（單位：新臺幣）
┌──┬────┬────┬────┬───┬──────────┐
│編號│日期    │去程車資│回程車資│總計  │  提出之依據        │
├──┼────┼────┼────┼───┼──────────┤
│  │98.8.21 │260元   │260元   │520元 │附民卷第23、38頁    │
├──┼────┼────┼────┼───┼──────────┤
│  │98.9.4  │260元   │260元   │520元 │附民卷第24、39頁    │
├──┼────┼────┼────┼───┼──────────┤
│  │98.11.24│165元   │160元   │325元 │本院卷一第62頁      │
├──┼────┼────┼────┼───┼──────────┤
│  │98.12.1 │165元   │155元   │320元 │本院卷一第63頁      │
├──┼────┼────┼────┼───┼──────────┤
│  │98.12.6 │170元   │無      │170元 │本院卷一第64頁      │
├──┼────┼────┼────┼───┼──────────┤
│  │99.1.1  │無      │300元   │300 元│本院卷一第66頁      │
├──┼────┼────┼────┼───┼──────────┤
│  │99.1.27 │175元   │160元   │335元 │本院卷一第67頁      │
├──┼────┼────┼────┼───┼──────────┤
│  │99.2.3  │165元   │170元   │335元 │本院卷一第68頁      │
├──┼────┼────┼────┼───┼──────────┤
│  │99.2.10 │165元   │170元   │335元 │本院卷一第69頁      │
├──┼────┼────┼────┼───┼──────────┤
│  │99.2.24 │155元   │165元   │320元 │本院卷一第70頁      │
├──┼────┼────┼────┼───┼──────────┤
│  │99.3.10 │175元   │160元   │335元 │本院卷一第71頁      │
├──┼────┼────┼────┼───┼──────────┤
│  │99.3.24 │170元   │160元   │330元 │本院卷一第72頁      │
├──┼────┼────┼────┼───┼──────────┤
│  │99.4.7  │165元   │170元   │335元 │本院卷一第73頁      │
├──┼────┼────┼────┼───┼──────────┤
│  │99.4.21 │170元   │170元   │340元 │本院卷一第74頁      │
├──┼────┼────┼────┼───┼──────────┤
│  │99.4.28 │165元   │155元   │320元 │本院卷一第75頁      │
├──┼────┼────┼────┼───┼──────────┤
│  │99.5.5  │170元   │165元   │335元 │本院卷一第76頁      │
├──┼────┼────┼────┼───┼──────────┤
│  │99.5.19 │165元   │165元   │330元 │本院卷一第77頁      │
├──┼────┼────┼────┼───┼──────────┤
│  │99.6.9  │160元   │170元   │330 元│本院卷一第78頁      │
├──┼────┼────┼────┼───┼──────────┤
│  │99.8.18 │160元   │170 元  │330元 │本院卷一第79頁      │
├──┼────┼────┼────┼───┼──────────┤
│  │99.8.25 │170元   │160元   │330 元│本院卷一第80頁      │
├──┼────┼────┼────┼───┼──────────┤
│  │99.9.10 │300元   │無      │300 元│本院卷一第81頁      │
├──┼────┼────┼────┼───┼──────────┤
│  │99.10.9 │無      │320元   │320元 │本院卷一第82頁      │
├──┼────┼────┼────┼───┼──────────┤
│  │99.10.15│170元   │165元   │335元 │本院卷一第83頁      │
└──┴────┴────┴────┴───┴──────────┘